ACORDAO-COMPLETO-2574000

ACÓRDÃO 2283/2023 ATA 7/2023 - SEGUNDA CÂMARA

VISTOS, relatados e discutidos esses autos de aposentadoria de Geraldo Macedo Toscano de Brito, ex-servidor do Instituto Federal de Educação, Ciência e Tecnologia da Paraíba;
ACORDAM os ministros do Tribunal de Contas da União, reunidos em Sessão da Segunda Câmara, ante as razões expostas pelo Relator, e com fundamento nos arts. 71, inciso III, da Constituição Federal; 1º, inciso V, e 39, inciso II, da Lei 8.443/1992, e 260 do Regimento Interno, em:
9.1. considerar legal e autorizar o registro do ato de aposentadoria de Geraldo Macedo Toscano de Brito; 
9.2. dispensar o ressarcimento das importâncias recebidas indevidamente de boa-fé, com fulcro na Súmula 106 desta Corte de Contas;
9.3. determinar ao órgão de origem que efetue a correção do valor impugnado; e
9.4. dar ciência desta deliberação ao interessado e ao órgão de origem.

Análise de ato de concessão de aposentadoria.

Segunda Câmara

Instituto Federal de Educação, Ciência e Tecnologia da Paraíba.

3. Interessado: Geraldo Macedo Toscano de Brito (XXX.845.684-XX).

13.1. Ministros presentes: Vital do Rêgo (Presidente), Augusto Nardes (Relator), Aroldo Cedraz e Antonio Anastasia.
13.2. Ministro-Substituto presente: Marcos Bemquerer Costa.

AUGUSTO NARDES

Trata-se do exame do ato de aposentadoria de Geraldo Macedo Toscano de Brito, submetido pelo Instituto Federal de Educação, Ciência e Tecnologia da Paraíba, para fins de registro, à apreciação deste Tribunal de acordo com o art. 71, inciso III, da Constituição Federal.
2.	Transcrevo, a seguir, com os ajustes de forma cabíveis, instrução da unidade técnica, cuja análise contou com a anuência do Ministério Público junto ao TCU (peças 5 a 7) :
" (...) EXAME TÉCNICO
Procedimentos aplicados
3. Os procedimentos para exame, apreciação e registro de atos de pessoal encontram-se estabelecidos na Instrução Normativa TCU 78/2018 e na Resolução TCU 206/2007. Essas normas dispõem que os atos de pessoal disponibilizados por meio do e-Pessoal devem ser submetidos previamente a críticas automatizadas, com base em parâmetros predefinidos.
4. As críticas das informações cadastradas na etapa de coleta do ato foram elaboradas e validadas levando-se em conta as peculiaridades de cada ato. Os itens verificados nessa etapa são inerentes a dados cadastrais, fundamentos legais, mapa de tempo, ficha financeira, assim como eventuais ocorrências de acumulação. Trata-se de verificações abrangentes, minuciosas e precisas e sem a necessidade de ação humana e, portanto, menos suscetível a falhas. As críticas aplicadas estão discriminadas no sistema, no Menu e-Pessoal, opção 'Crítica', que podem ser acessadas mediante concessão de perfil específico a servidores do TCU responsáveis pela análise.
5. Além das críticas automatizadas, há verificação humana adicional no caso de haver alertas do sistema ou informações não formatadas, como esclarecimentos do gestor ou do controle interno.  
6. As críticas também consideram os registros do Sistema Integrado de Administração de Recursos Humanos (Siape) . O Siape disponibiliza informações atualizadas sobre as parcelas que integram os proventos, diferentemente, portanto, do e-Pessoal, que informa as parcelas no momento do registro do ato. 
7. Essa confrontação com o Siape fornece uma visão atual e verdadeira da situação, o que permite descaracterizar irregularidades e inconsistências que, embora constantes do e-Pessoal, já foram corrigidas.
8. As verificações detectadas no ato encontram-se discriminadas na aba de pendências do ato no sistema e-Pessoal, bem como no espelho do ato contemplado por esta instrução.
Exame das Constatações
9. Ato: 56629/2019 - Inicial - Interessado (a) : GERALDO MACEDO TOSCANO DE BRITO 
9.1. Parecer do Controle Interno: considerar o ato Legal.
9.2. Constatações e análises: 
9.2.1. Houve o registro de pelo menos uma rubrica com 'Denominação para análise pelo TCU = Decisão judicial (10289 - DECISAO JUDICIAL N TRAN JUG AP (Decisão judicial - Outros) - R$ 905,08) .
a. Justificativa do Gestor de Pessoal: Não há. Verificação efetuada no âmbito do TCU.
b. Análise do Controle Interno:  Não há. Verificação efetuada no âmbito do TCU.
c. Análise da Equipe Técnica: Ilegal
Em análise da sentença judicial (pg. 32 ato) , constata-se que a lide se refere ao ajuste por parte da Administração Pública de 'quintos/décimos' já efetivamente incorporados com base na Portaria MEC 474/87, reduzindo os valores até então percebidos. Em avaliação das parcelas de 'quintos/décimos' incorporados e considerando a Jurisprudência desta Corte sobre a questão, verifica-se irregularidade no presente caso, visto que os valores percebidos estão acima do devido, acarretando um pagamento a maior de R$ 38,95 (vide memória de cálculo anexa ao ato - id 'tabela') .
9.2.2. No tempo calculado para fins de anuênio foram computados períodos não contínuos. Serviço público civil (Adm. Direta e Indireta) em cargo diferente ao da aposentadoria de 10/10/1977 a 17/04/1979, Tempo no cargo em que se deu a aposentadoria de 01/07/1982 a 23/09/1990 e Tempo no cargo em que se deu a aposentadoria de 24/09/1990 a 29/04/2019.
a. Justificativa do Gestor de Pessoal: Não há. Verificação efetuada no âmbito do TCU.
b. Análise do Controle Interno:  Não há. Verificação efetuada no âmbito do TCU.
c. Análise da Equipe Técnica: Legal
Verifica-se que o interessado ingressou no cargo antes da edição da Lei 8112/90, sem quebra de vínculo com administração, com averbação de tempo de contribuição pretérito em diversas entidades da Administração Pública. Nos termos da Jurisprudência desta Corte (a exemplo - Acórdão 11318/2020-TCU-Primeira Câmara, relator Ministro Walton Alencar Rodrigues) , não se verifica irregularidade nesta situação.
9.2.3. Houve o registro de pelo menos uma rubrica com 'Denominação para análise pelo TCU = Vantagem de caráter pessoal (82107 - VPNI ART.62-A LEI 8112/90 - AP (Vantagem de caráter pessoal - VPNI art. 62-A Lei 8.112/90) - R$ 545,98) .
a. Justificativa do Gestor de Pessoal: Não há. Verificação efetuada no âmbito do TCU.
b. Análise do Controle Interno:  Não há. Verificação efetuada no âmbito do TCU.
c. Análise da Equipe Técnica: Legal
A concessão da vantagem de quintos ou décimos está em consonância com a jurisprudência deste Tribunal e os critérios das Leis 8.911/1994 e 9.624/1998 (os períodos anteriores a 8/4/1998 são suficientes para a incorporação da vantagem de quintos) .
9.3. O quadro resumo de ocorrências e, quando for o caso, o detalhamento da norma legal e da jurisprudência para as inconsistências acima elencadas encontra-se no anexo II dessa instrução. 
 (...) CONCLUSÃO
10. A abrangência e a profundidade das verificações levadas a efeito fundamentam convicção de que o ato 56629/2019 pode ser apreciado pela ilegalidade, em razão das irregularidades apontadas no item Exame das Constatações desta instrução, que representam afronta à legislação e à jurisprudência de referência
PROPOSTA DE ENCAMINHAMENTO
11. Ante o exposto, com fundamento no art. 71, inciso III, da Constituição Federal, no art. 1º, inciso V, e art. 39, incisos I e II, da Lei 8.443/1992, no art. 260 do Regimento Interno do Tribunal de Contas da União, propõe-se: 
11.1. Considerar ILEGAL e recusar registro do ato de Aposentadoria 56629/2019 - Inicial de GERALDO MACEDO TOSCANO DE BRITO do quadro de pessoal do órgão/entidade Instituto Federal de Educação, Ciência e Tecnologia da Paraíba, com base nos arts. 71, inciso III, da Constituição Federal, 1º, inciso V, e 39, inciso II, da Lei 8.443/1992 e 260, § 1º, do Regimento Interno.
11.2. Com fulcro no art. 262, caput, do Regimento Interno deste Tribunal, determinar ao órgão/entidade Instituto Federal de Educação, Ciência e Tecnologia da Paraíba que: 
11.2.1. dê ciência, no prazo de quinze dias, contados da notificação, do inteiro teor desta deliberação (a) o interessado (a) , alertando-o (a) de que o efeito suspensivo proveniente da interposição de eventuais recursos junto ao TCU não o (a) exime da devolução dos valores percebidos indevidamente, caso o recurso não seja provido.
11.2.2. dispense a devolução dos valores indevidamente recebidos de boa-fé até a data da ciência do órgão/entidade Instituto Federal de Educação, Ciência e Tecnologia da Paraíba, do acórdão que vier a ser proferido, com base no Enunciado 106 da Súmula da Jurisprudência do TCU.
11.2.3. informe o teor do acórdão que vier a ser prolatado, encaminhando ao TCU, no prazo de trinta dias, comprovante da data de ciência pelo (a) interessado (a) , nos termos do art. 4º, § 3º, da Resolução TCU 170/2004.
11.2.4. faça cessar todo e qualquer pagamento relativo ao ato impugnado de GERALDO MACEDO TOSCANO DE BRITO, no prazo máximo de quinze dias, contados da ciência da decisão deste Tribunal, sob pena de ressarcimento das quantias pagas após essa data pelo responsável.
11.2.5. emita novo ato, livre da irregularidade ora apontada, em substituição ao ato de Aposentadoria de GERALDO MACEDO TOSCANO DE BRITO, submetendo-o à nova apreciação por este Tribunal, na forma do artigo 260, caput, também do Regimento."
	É o relatório.

não há.

Procurador Júlio Marcelo de Oliveira.

APOSENTADORIA. PAGAMENTO DE PARCELA DE QUINTOS, MEDIANTE DECISÃO JUDICIAL, EM VALORES ACIMA DO DEVIDO. VALOR IRRISÓRIO. LEGALIDADE DO ATO. REGISTRO. CIÊNCIA.

APOSENTADORIA (APOS)

Unidade de Auditoria Especializada em Pessoal (AudPessoal).

Examina-se, nesta oportunidade, ato de concessão de aposentadoria de Geraldo Macedo Toscano de Brito, submetido pelo Instituto Federal de Educação, Ciência e Tecnologia da Paraíba à apreciação deste Tribunal, de acordo com o art. 71, inciso III, da Constituição Federal.
2.	A então Secretaria de Fiscalização de Integridade de Atos e Pagamentos de Pessoal e de Benefícios Sociais (Sefip) se manifestou, com o aval do Ministério Público junto ao TCU (MPTCU) , pela ilegalidade do ato, com negativa de seu registro, tendo em vista o recebimento de parcela de quintos, decorrente de decisão judicial, com valor acima do devido.
3.	Não obstante estar de acordo com a análise, a pouca representatividade do valor impugnado leva-me a adotar, nesta oportunidade, a mesma solução empregada em casos semelhantes por esta Corte, a exemplo dos Acórdão 4240/2021-TCU-Primeira Câmara (Relator: Ministro Augusto Sherman Cavalcanti) e 9.203/2022-2ª Câmara (Relator: Ministro Jorge Oliveira) .
4.	Como nos referidos julgados, podem ser levados em consideração os princípios da insignificância, da razoabilidade, da eficiência, da economicidade, além do custo-benefício do controle, para julgar legal o ato de aposentadoria, em razão do baixo valor da parcela impugnada (R$ 38,95) , dos custos envolvidos com a emissão de novo ato pela unidade de origem e de seu processamento e julgamento por esta Corte superarem os benefícios esperados. 
	Assim, divirjo dos pareceres lançados nos autos e VOTO no sentido de que o Tribunal adote a minuta de deliberação que ora submeto à apreciação deste Colegiado.
TCU, Sala das Sessões Ministro Luciano Brandão Alves de Souza, em 28 de março de 2023.
Ministro JOÃO AUGUSTO RIBEIRO NARDES
Relator